【裁判字號】    90,上,185
【裁判日期】    901211
【裁判案由】    分割共有物
【裁判全文】
臺灣高等法院臺南分院民事判決  九十年度上字第一八五號    Ｋ
      上  訴  人  乙  ○  ○
      訴訟代理人  丙  ○  ○
      被  上訴人  丁  ○  ○
      訴訟代理人  甲○○○
右當事人間請求分割共有物事件，上訴人對於中華民國九十年五月二日臺灣雲林地方
法院第一審判決（八十九年度訴字第四八八號）提起上訴，本院判決如左：
      主      文
原判決廢棄。
兩造共有坐落雲林縣口湖鄉○○○段二三之四四地號、地目：養、面積０點三六七四
公頃土地，分割如本判決附圖甲案所示，其中編號Ａ部分、面積０點一七七七公頃土
地分歸上訴人乙○○取得，編號Ｂ部分、面積０點一七七七公頃土地分歸被上訴人丁
○○取得，編號Ｃ部分、面積０點０一二０公頃土地分歸兩造各按應有部分二分之一
比例保持共有。
第一、二審訴訟費用由兩造各負擔二分之一。
      事      實
甲、上訴人方面：
一、聲明：求為判決如主文所示。
二、陳述：除與原判決記載相同者，予以引用外，補稱：
（一）原審認：「上訴人之分割方案則使其將分得大片面臨前揭道路之土地，被上訴
      人需仰賴兩造共有之四公尺道路，始得利用所分配之裡地，價值懸殊過鉅」等
      語，惟查，倘依被上訴人之分割方案，則被上訴人分得之土地均臨近台十七線
      道路及西濱快速道路，上訴人分得之土地更係裡地，二者價值相差益鉅，若以
      上訴人所提之分割方案，二者分得之土地均與台十七線相鄰，縱價值有差，差
      距亦不大，故應以上訴人所提之分割方案較符合公平性。
（二）系爭土地地目為養，並非建築用地，使用分區亦非住宅區，不能供建築使用，
      分割時應考慮養殖之需要為宜，且被上訴人位於二三之一二四號土地上之房屋
      ，因二三之一二四號土地已被政府徵收為台十七線道路用她，建物已被拆除，
      系爭土地上之附屬建物浴室及廁所亦已被政府徵收，故本件無須考慮建物保留
      之問題。
（三）系爭土地因上訴人先買受，再將其中一半持分轉賣予被上訴人，因先前已建構
      四養殖池，養殖池面積不一，且因被上訴人移居至成龍村，無房屋可居住，上
      訴人遂同意被上訴人使用上訴人購買之房屋，並提供上訴人所有之土地與鄰地
      所有人換取通行道路，致上訴人使用系爭土地之養殖面積較被上訴人多，又因
      被上訴人需屋居住，上訴人乃先以部分土地供被上訴人使用，益徵本件兩造並
      無分管之事實。
（四）又系爭土地現為養殖池（目前未使用係因台十七線及排水系統施工，將排水系
      統阻隔以致無法養殖，並非廢棄不用），並以東西方向建造養殖池（所留之排
      水路係東西方向），目前上訴人以二三之四三及二三之四四地號土地間之排水
      路排水（因二三之四三土地亦係上訴人所有，故與二三之四四號土地共用排水
      路，共同排水進水以節省人力），被上訴人係以二三之四四與二三之四五地號
      土地間之排水路排水（因被上訴人已將養殖池填土，且台十七線道路及排水系
      統拖工，隔鄰之二三之三九地號養殖池亦在廢置中，長久未使用，致排水路漸
      成凹地，此係因被上訴人未維護排水路之故），倘依被上訴人所提之分割方案
      ，則二筆土地均使用二三之四三與二三之四四號間之排水路，排水系統將不敷
      使用，進而影響使用水之品質，勢必降低養殖之成功率，況被上訴人已將大部
      份養殖池填土，已無使用排水之需要，倘依被上訴人所提之分割方案，上訴人
      使用之排水系統需通過被上訴人之土地，被上訴人之土地地勢較高，將影響被
      上訴人養殖池使用水之品質，況依上訴人所提之分割方案，因現有養殖池之面
      積與兩造之持分面積不符，現有養殖池之南北向分隔均須拆除，顯不符合經濟
      效益，被上訴人所提之分割方案顯不足取。
（五）反觀上訴人所提之分割方案，兩造均使用舊有之排水路，只須在養殖池中加設
      一道磚牆，無須拆除舊有養殖池，所留之通行道路面積亦較少（供造路使用面
      積較少），較能發揮系爭土地之經濟效用，且以上訴人所提之方案分割，上訴
      人所有之二三之四三及二三之四四號二筆土地可作整體利用，地形亦較完整，
      可達地盡其用之立法目的。
（六）再查，系爭土地與台十七線道路有二公尺之落差，若以被上訴人所提之分割方
      案施設道路，因養殖池需砌石，施設道路需支出五十多萬元，且因被上訴人分
      得之土地面臨台十七線，茍被上訴人不願支出築路之費用，上訴人即需支出鉅
      額費用築路，對上訴人甚不公平。況現行二三之四三及二三之四四地號間之排
      水寬約一米半至二米左右，若埋設暗管，需加裝抽水機、涵管等設備，亦需支
      出鉅額費用，故應以現行設施較可達經濟效益。
（七）又查，系爭土地面積甚大，倘依東西向分割，兩造分得之寬度亦有二十公尺，
      寬度足夠建造農舍，部份土地可供養殖用，不會減損土地之價值。
（八）又因系爭土地僅東北角臨台十七線道路，沿路設置固定式護欄，路旁並有未加
      蓋之二米寬之排水道，僅在系爭土地之東北角留設一小出口供通行，倘依被上
      訴人之分割方案，則被上訴人主張留設之四米路出口，與台十七線交叉處，並
      未留設出口，故縱使留設道路，亦無法通行，尚需藉由被上訴人分得之土地通
      行，爾後易產生紛爭。況台十七線交通往來頻繁，倘在旁邊另留設通行出口，
      將造成三叉路口，增加往來通行之危險，倘以該現行缺口通行，勢必造成畸零
      地，如此將違反地盡其利之立法原則。
（九）末查，被上訴人抗辯：西側魚池靠近村莊位置，鄰近村中道路出入方便，東側
      魚池四周未臨路，被上訴人僅得借他人魚池堤壟出入云云，與事實不符。蓋鈞
      院履勘現場時，明顯可知西側之魚池未有任何出入道路，行走實有困難，足知
      西側魚池通行更不方便。且依原判決所示分割方法，兩造分得之土地價值不一
      ，原判決未命補償甚不公平，應以上訴人所提之分割方案為當。退而言之，倘
      鈞院認被上訴人之分割方案較可採，亦應鑑價後，依分得土地之價值互為找補
      ，畢竟上訴人係分得交通困難之裡地，更須花費鉅額費用設置通行道路及排水
      設備，不能以被上訴人主張不願補償即免除其補償責任。
三、證據：除援用第一審所提證據外，補提複丈成果圖、估價單（均影本）、地籍圖
    謄本、照片等件為證，並聲請向交通部公路局西部濱海公路南區工程處函查。
乙、被上訴人方面：
一、聲明：求為判決：（一）上訴駁回。（二）訴訟費用由上訴人負擔。
二、陳述：除與原判決記載相同者，予以引用外，補稱：
（一）緣被上訴人購買坐落雲林縣口湖鄉○○○段二三之四四地號土地，應有部分二
      分之一時，礙於農地不得分割之法令限制，兩造乃約定分管位置以代替分割，
      同意以南北向定分管位置，即被上訴人管理系爭土地東側二魚池、上訴人則管
      理系爭土地西側二魚池，故兩造之集排水設施均依照當初南北分管時之地形而
      設置在系爭土地南側。上訴人所管理之魚池位處系爭土地西側靠近村莊位置，
      鄰近村中道路出入方便；而被上訴人管理之魚池位處系爭土地東側位置，四周
      未臨道路，被上訴人僅得借經他人之魚池堤壟出入，甚為不便。被上訴人後經
      上訴人同意，在系爭土地之東側魚池填土建屋居住（當時係走他人之堤岸小路
      一擔擔挑土填實），若被上訴人填土建屋時未獲上訴人同意，則被上訴人絕不
      可能順利建屋居住迄今，由此更可證明兩造依南北向定分管位置一事，確曾經
      兩造協議屬實，不容上訴人空言否認。
（二）被上訴人分管系爭土地東側土地，數十年來忍受出入不便之苦，毫無怨言。今
      被上訴人已填土之分管土地，小部份遭政府徵收作為道路拓寬使用，被上訴人
      分管之土地始有一小段土地面臨道路，若依上訴人所提分割方案准予分割，至
      少將造成以下不合理之現象：(一)必須重新施做兩造使用之集排水設施。(二)原來
      之魚池堤岸必須打掉，重做一條東西向之魚池堤岸，如此耗費金錢之工程，不
      符經濟效益。(三)系爭土地依東西向分割後，將使兩造分得寬約十九公尺、長約
      一百公尺之狹長土地，分割後之土地價值大為降低，不符分割共有物以提高土
      地利用價值之本旨。(四)依上訴人所提之方案分割後，亦僅有一筆土地面臨大馬
      路，另筆土地仍需通行私設道路始得通行大馬路，實無必要依上訴人之分割方
      案予以分割。
三、證據：援用第一審所提證據。
丙、本院依上訴人之聲請履勘現場。
      理      由
一、本件被上訴人起訴主張：系爭坐落雲林縣口湖鄉○○○段二三之四四地號、地目
    ：養、面積０點三六七四公頃土地為兩造所共有，所有權應有部分各為二分之一
    ，兩造間就共有土地不能協議分割，又無因物之使用目的不能分割，或約定不分
    割之情形，為此請求准予判決分割如本判決附圖乙案所示；上訴人對於共有系爭
    土地並無不分割之協議之事實不爭執，且同意分割，惟另以：系爭共有土地並無
    分管事實，且依原判決所示分割方法，上訴人分得之土地價值較低，顯不公平，
    應以本判決附圖所示甲案分割為適當等情詞置辯。
二、被上訴人起訴主張系爭土地為兩造分別共有，應有部分各為二分之一，又系爭土
    地，地目為養，編定使用類別為養殖用地等情，業據被上訴人於原審提出而為上
    訴人所不爭之系爭土地登記簿謄本在卷為證（原審卷第八頁），兩造就系爭土地
    並無不分割之協議，兩造又無法協議分割等情，復為兩造所不爭，堪信被上訴人
    此部分之主張為真實。
三、按各共有人除因物之使用目的不能分割，或契約定有不分割之期限者外，得隨時
    請求分割共有物，又共有物分割之方法，不能協議決定者，法院得因任何共有人
    之聲請，命為原物或變價之分配，民法第八百二十三條第一項前段、第八百二十
    四條第二項分別定有明文。本件系爭土地為兩造所共有，共有人及應有部分已如
    前述，雙方既未定有不分割之特約，亦無因物之使用目的不能分割之情形，茲雙
    方復不能達成分割之協議，被上訴人訴請法院為共有物分割，於法即無不合，應
    予准許。
四、被上訴人雖另主張：兩造間就系爭土地原有分管契約，上訴人同意被上訴人於系
    爭土地興建房屋，本件分割後，應按兩造原分管位置即原判決所採分割方法為分
    割云云；惟按分管契約，係共有人就共有物之使用、收益或管理方法所訂定之契
    約，而共有人請求分割共有物，應解為有終止分管契約之意思。且分管契約與協
    議分割契約不同，前者以共有關係繼續存在為前提，後者以消滅共有關係為目的
    ，故裁判上分割共有土地時，並非必須完全依分管契約以為分割，而應斟酌土地
    之經濟上價值，並求各共有人分得土地之價值相當，利於使用（最高法院八十五
    年度台上字第五三號判決意旨參照）；被上訴人前開分管契約之主張縱係真正，
    惟其起訴主張裁判分割本件共有土地，即有消滅共有法律關係及終止分管契約之
    意思至明，被上訴人主張應依兩造分管之位置分割云云，揆諸前開說明，自無拘
    束本院之意思亦明。
五、次按分割共有物，以消滅共有關係為目的。法院裁判分割共有物土地時，除因該
    土地內部分土地之使用目的不能分割（如為道路）或部分共有人仍願維持其共有
    關係，應就該部分土地不予分割或准該部分共有人成立新共有關係外，應將土地
    分配於各共有人單獨所有（最高法院六十九年台上字第一八三一號判例參照）。
    查：
（一）系爭土地呈東西向長方形狀，於原審法院八十九年八月二十九日會同雲林縣北
      港地政事務所人員勘測現場時，在系爭土地東北側有被上訴人所有之二棟磚造
      平房，其中較西側之磚造平房係供浴室使用，其東側之磚造平房則大部分坐落
      於已被徵收另行編定二三之一二四地號之土地上，其餘土地則為魚池及空地等
      情，此有原審法院製作之勘驗筆錄、現場略圖，及雲林縣北港地政事務所於八
      十九年八月三十日，以八八北地四字第七六０五號函檢送之複丈成果圖在卷可
      參（原審卷第十七頁至第十九頁、第二七頁、第二八頁），固堪信為真實；惟
      本院受命法官於九十年九月十三日再次履勘現場時，系爭土地東北角之前開二
      棟磚造平房已遭拆毀，其上並無屋頂，形同廢棄；此外系爭土地除東北角臨約
      五十五米道路外，餘均未臨道路，所臨道路之中央則另建有高架橋，履勘時尚
      未完工；系爭土地之東側為空地，空地一角種植玉米及綠豆，餘則堆置廢棄木
      材，空地西側另有磚塊圍成之三水池，其上雜草叢生未從事養殖，水池之北側
      另有以磚塊圍成約二尺寬之水路，系爭土地之南側部分，有以磚塊砌成之土牆
      ，與毗鄰地之水池間形成一凹地，履勘時雜草叢生並無水流等情，並經本院受
      命法官勘驗現場明確，有勘驗筆錄、現場略圖及命上訴人拍照提出而為被上訴
      人所不爭之現場照片附卷可按（本院卷第三二頁至第三五頁、第三九頁至第四
      二頁）。
（二）再系爭土地之北側緊臨上訴人所有之二三之四三地號土地乙節，此亦有上訴人
      於原審提出而為被上訴人所不爭之土地登記簿謄本、地籍圖（原審卷第四十頁
      、第四二頁）可參。
（三）原審法院審酌系爭土地係呈東西向長方形狀，僅東北側臨一條東西向之道路做
      為對外交通之用，則分得土地位置距離前揭道路遠近，價值相差甚鉅，而依被
      上訴人主張之分割方案，則各當事人均依其應有部分，分得南北向方正之土地
      ，並以共有四公尺道路作為聯接道路，可利交通順暢，方便各共有人分得土地
      之利用，增進經濟價值，且不影響上訴人之排水功能，而於顧及系爭土地整體
      之利用價值，兼及兩造間共有價值平等均衡情形下，以如本判決附圖乙案所示
      方法分割，固非無見；然如本判決附圖乙案所示之分割方法，使兩造分得之土
      地較為方正，便於利用，且與兩造於本件分割前實際使用之位置相符，兩造得
      以延續利用，固為其優點所在，惟系爭土地僅東北側之一角臨五十五米之道路
      ，餘均未臨道路者，已如前述，而如本判決附圖乙案所示，其中編號Ｃ部分土
      地與前開五十五米道路相距約四十八公尺（複丈圖比例尺為一千二百分之一，
      編號Ｃ部分土地之東側前綠距道路為四公分，換算現場實際長度為四十八公尺
      【計算公式：4cm×1200cm=4800cm】），且僅得藉由編號Ａ之四米私設道路對
      外連絡，此與和前開五十五米道路相鄰之編號Ｂ部分土地相較結果，兩筆土地
      之實際價值顯有不同，原審法院認分割後兩造間之共有價值平等均衡者，已有
      理由前後矛盾之違誤；更且供作私設道路，而由兩造繼續保持共有之編號Ａ部
      分土地，面積達零點零一八０公頃，足致減損兩造為消滅共有關係而分割共有
      物，以取得土地單獨所有，俾便善盡利用土地之目的，復未兼顧上訴人所有毗
      鄰系爭土地北側之另筆二三之四三地號土地，得與上訴人分得土地合併使用之
      利益，凡此，均足認本判決附圖乙案所示，尚非適當分割方案。
（四）至於就本判決附圖甲案所示之分割方法，係以南北向為分界，劃分二筆相等面
      積之長條形狀土地，其中編號Ｂ部分土地可利用編號Ｃ部分之四米私設道路向
      北連接五十五米道路，編號Ｂ部分土地與前開五十五米道路相距僅約十二公尺
      （複丈圖比例尺為一千二百分之一，編號Ｂ部分土地之北側前綠距道路為一公
      分，換算現場實際長度為十二公尺【計算公式：1cm×1200cm=1200cm】），兩
      筆土地距離前開五十五米道路均不遠，實際價值大致相當，無庸相互補償；雖
      編號Ａ、Ｂ部分土地均係長條形狀，不及土地方正般之便於利用，確為其缺點
      所在，惟編號Ａ、Ｂ土地之長度雖達九十一點二公尺（複丈圖示長七點六公分
      ，計算公式：7.6cm×1200cm=9120cm），惟其寬度則仍各達十九點二公尺（複
      丈圖示長一點六公分，計算公式：1.6cm×1200cm=1920cm），兩造共有人於分
      割後仍得各自從事各項養殖活動；更且上訴人就其分得之編號Ａ部分之土地，
      亦得與其原有毗鄰系爭土地北側之二三之四三地號土地合併使用，以提升土地
      利用效能，增進土地利用價值，符合分割土地係為促進善盡利用土地之目的。
    綜上，本院斟酌系爭土地之編定使用類別為一般農業區養殖用地之性質，而被上
    訴人原有坐落於系爭土地東北角之二棟磚造平房，於本院審理期間，業經政府徵
    收而拆毀廢棄，已無斟酌共有人建物現狀必要，亦且若依兩造於實際使用現狀而
    為分割，亦有各共有人分得土地之價值不相當之虞等情，併審酌兩造共有人於分
    割後可充分發揮土地利用目的，分割後各共有人取得之土地價值是否相當等一切
    情狀，認以本判決附圖甲案所示之分割方法為所有分割方案中最適當者。
六、綜右所述，本件被上訴人請求判決分割系爭土地固非無據，惟原審所定之分割方
    法，尚欠週延，上訴意旨聲明廢棄改判，非無理由，爰將原判決廢棄，另審酌兩
    造之利益及注意各個取得部分之經濟效益，並兼顧系爭土地為一般農業區養殖用
    地之性質及其社會利益，基於公平原則，以本判決附圖甲案所示之方法予以分割
    ，爰改判如主文第二項所示。
七、本件事證已臻明確，兩造其餘攻擊防禦方法，與判決結果無影響，無庸一一論列
    。又本件係因分割共有物而涉訟，被上訴人之行為可認按當時之訴訟程度為伸張
    或防禦權利所必要，故由勝訴之上訴人亦負擔一部訴訟費用，併此敘明。
八、據上論結，本件上訴為有理由，依民事訴訟法第四百五十條、第八十一條第二款
    ，判決如主文。
中      華      民      國    九十      年      十二    月      十一    日
                                    臺灣高等法院臺南分院民事第二庭
~B1審判長法官  吳    志    誠
~B2      法官  李    素    靖
~B3      法官  李    文    賢
右為正本係照原本作成。
如對本判決上訴，須於判決送達後二十日內向本院提出上訴狀；未表明上訴理由者，
應於上訴後二十日內向本院提出理由書。
中      華      民      國    九十      年      十二    月      十三    日
~B法院書記官  劉    清    洪


司法院資訊處製作；財團法人民間司法改革基金會備份。
